【裁判字號】    97,交抗,389
【裁判日期】    970729
【裁判案由】    聲明異議
【裁判全文】
臺灣高等法院高雄分院刑事裁定         97年度交抗字第389號
抗  告  人  交通部公路總局高雄區監理所旗山監理站
（原處分機關）
法定代理人  郭政雄
受 處分 人  甲○○    民國.
（異議人）
上列抗告人因受處分人違反道路交通管理處罰條例聲明異議案件
，不服臺灣高雄地方法院97年度交聲字第959 號中華民國97年6
月30 日裁定，提起抗告，本院裁定如下：
    主  文
抗告駁回。
    理  由
一、原處分意旨略以：異議人即受處分人甲○○於民國96年11月
    21 日18 時40分許，酒後駕駛車牌號碼OVH-619 號之重型機
    車，行經高雄縣旗山鎮○○○路114 號前，經警當場攔停舉
    發「酒精濃度過量者，呼氣測定值為0.56MG/DL 」之違規，
    原處分機關依道路交通管理處罰條例第35條第1 項第1 款及
    第24 條 第1 項第2 款之規定，裁處異議人罰鍰新臺幣（下
    同）5 萬25 00 元，並吊扣駕駛執照12月，施以道安講習等
    語。
二、受處分人向原審異議意旨略以：異議人因前開酒後駕車之行
    為，業經高雄地方法院檢察署檢察官為緩起訴處分，並命異
    議人向公益團體支付3 萬6000元確定，異議人亦已依緩起訴
    內容履行，原處分機關仍裁決罰鍰5 萬2500元，吊扣駕駛執
    照12月，施以道安講習，有違「一事不二罰」之原則，爰依
    法聲明異議等語。
三、原審裁定以:
（一）本件異議人甲○○雖確有於前揭時、地，因酒後駕車而違
      反道路交通管理處罰條例第35條第1 項第1 款規定之事實
      ，有原舉發機關之舉發違反道路交通管理事件通知單、呼
      氣測定值資料及原處分機關之違反道路交通管理事件裁決
      書各1 份在卷可稽。惟異議人上開酒後駕車之行為業經移
      送臺灣高雄地方法院檢察署偵查，該署檢察官於96年12月
      14 日 以96年度偵字第34196 號為緩起訴處分，有上開緩
      起訴處分書1 份附卷可憑，是異議人上開酒後駕車經測試
      檢定超過規定標準之行為，顯然係一行為同時觸犯刑事法
      律及違反行政法上義務規定。異議人上開酒後駕車同時觸
      犯刑法第185 條之3 之刑事罪嫌雖經檢察官為緩起訴，惟
      既仍在緩起訴期間內，依前所述，原處分機關除依行政罰
      法第26條第1 項但書情形得處以其他種類行政罰外，應依
      道路交通管理處罰條例第10條規定，將異議人移送該管地
      方法院檢察署處理，而不得逕予裁處罰鍰之處罰。
（二）另原處分關於吊扣駕駛執照12月及施以道路安全講習部分
      ，係預防將來再犯危險之管制罰，而有別於前揭針對已發
      生違規事實科處罰鍰之行政秩序罰，屬行政罰法第26條第
      1 項但書所稱之「其他種類行政罰」。原處分機關雖不得
      就該同一違規事實再處以「罰鍰」，然仍應科處罰鍰以外
      之行政罰（即吊扣駕駛執照及施以道安講習）。是原處分
      機關吊扣異議人之重型機車駕駛執照12月，及命異議人應
      接受道路安全講習，與金錢處罰為不同類型之行政罰，為
      達成遏阻酒後駕車之行政目的，自可併予處分，並無抵觸
      一事不二罰原則，故吊扣駕駛執照12月及施以道安講習部
      分之原處分並無違誤，異議人就此部分之異議於法無據，
      應予駁回。
（三）綜上所述，原處分機關上開罰鍰之行政裁罰，尚有未洽，
      就此部分之原處分應予撤銷，並為不罰之諭知。至原處分
      機關上開吊扣駕駛執照12月及命異議人接受道路安全講習
      之行政裁罰，依上開道路交通管理處罰條例等規定及行政
      罰第26條第1 項但書之規定，則核無不當，此部分異議，
      自屬無理由，應予駁回。
四、抗告意旨略以:
（一）經查95年2 月5 日始施行之行政罰法第26條規定：「一行
      為同時觸犯刑事法律及違反行政法上義務規定者，依刑事
      法律處罰之。但其行為應處以其他種類行政罰或得沒入之
      物而未經法院宣告沒收者，亦得裁處之。前項行為如經不
      起訴處分或為無罪、免訴、不受理、不付審理之裁判確定
      者，得依違反行政法上義務規定裁處之。」，異議人被高
      雄縣政府警察局旗山分局以其有違反道路交通管理處罰條
      例第35條第1 項第1 款規定之行為，遂於96年11月21日以
      高警交字第N00000000 號舉發違反道路交通管理事件通知
      單製單舉發之事實應堪認定，本站據以裁處受異議人罰鍰
      新台幣5 萬2500元整，吊扣駕駛執照12個月，並施以道安
      講習 (有原審裁定第1 頁理由第1 項)。
（二）按「一行為同時觸犯刑事法律及違反行政法上義務規定者
      ，依刑事法律處罰之。但其行為應處以其他種類行政罰或
      得沒入之物而未經法院宣告沒收者，亦得裁處。前項行為
      如經不起訴處分或為無罪、免訴、不受理、不付審理之裁
      判確定者，得依違反行政法上義務規定裁處。」固為行政
      罰法第26條所明定，並已自95年2 月5 日起生效施行。惟
      查：
 （1）按刑事訴訟法所規定之緩起訴處分乃附條件之不起訴處分
      ，本質上為不起訴處分之一種，此觀該法第256 條之規定
      自明; 至檢察官為緩起訴處分時，依刑事訴訟法第253 條
      之2 第1 項規定「檢察官為緩起訴處分者，得命被告於一
      定期間內遵守或履行左列各款事項：一、向被害人道歉。
      二、立悔過書。三、向被害人支付相當數額之財產或非財
      產上損害賠償。四、向公庫或指定之公益團體、地方自冶
      團體支付一定之金額。五、向指定之公益團體、地方自治
      團體或社區提供四十小時以上二百四十小時以下之義務勞
      務。六、完成戒癮治療、精神治療、心理輔導或其他適當
      之處遇措施。七、保護被害人安全之必要命令。八、預防
      再犯所為之必要命令。」，對被告所為之指示及課予之負
      擔，似屬一種特殊之「處遇措施」，並非「刑罰」；故刑
      事案件經檢察官為緩起訴處分確定後，視同不起訴處分確
      定；則依上開行政罰法第26條第2 項所定，似非不得依違
      反行政法上義務規定裁處之。
 （2) 本件受處分人甲○○（抗告理由誤載陳柏宗）因前開酒醉
      駕車之行為，雖經臺灣高雄地方法院檢察署檢察官以96年
      度偵字第34196 號緩起訴處分確定， (有原審裁定第3 頁
      理由第5 項)。 然誠如前開所述，上開緩起訴處分（向公
      益團體支付3 萬6000元), 僅 屬特殊之「處遇措施」，而
      非屬刑事法律規定之「刑罰」 (刑罰之種類分為主刑及從
      刑，主刑之種類分為死刑、無期徒刑、有期徒刑、拘役、
      罰金，從刑之種類分為褫奪公權、沒收、追徵、追繳或抵
      償，（參照刑法第32~34 條），倘可認屬刑事法律規定之
      「刑罰」，依道路交通管理處罰條例35條第8 項之規定「
      前項汽車駕駛人，經裁判確定處以罰金低於本條例第92條
      第3 項所訂最低罰鍰基準規定者，應依本條例裁決繳納不
      足最低罰鍰之部分。」，不足額仍應依裁決予以繳納之適
      用，起訴書之內容實質上並沒有科處罰金; 另緩起訴處分
      ，既屬不起訴處分之一種，應依上開行政罰法第26條第2
      項所定，仍得依違反行政法上義務規定裁處之; 原審對於
      上情並未審酌，遽認原處分認為關於罰鍰5 萬25 00 元部
      分應予以撤銷，似有誤會。
（三）綜上所述，本案依道路交通管理處罰條例35條第1 項第1
      款規定對異議人裁處罰鍰新台幣5 萬2500元整，並無不當
      ，原審法院裁定似無理由。據此，抗告人請求撤銷原裁定
      ，另為適法裁定，並請就本案異議人 (即甲○○)聲 明異
      議為無理由，應予駁回云云。
五、本院查:
（一）本件受處分人甲○○於民國96年11月21日18時40分許，酒
      後駕駛車牌號碼OVH-619 號之重型機車，行經高雄縣旗山
      鎮○○○路114 號前，經警當場攔停舉發「酒精濃度過量
      者，呼氣測定值為0.56MG/DL 」，此有原舉發機關之舉發
      違反道路交通管理事件通知單、呼氣測定值資料及原處分
      機關之違反道路交通管理事件裁決書各1 份在卷可稽（原
      裁定11，12、13、14頁）。惟受處分人前開酒後駕車之行
      為，除構成道路交通管理處罰條例第35條第1 項第1 款之
      交通違規事由外，亦已合於刑法第185 條之3 服用酒類不
      能安全駕駛動力交通工具而駕駛罪之構成要件，臺灣高雄
      地方法院檢察署檢察官於斟酌受處分人並無犯罪前科，素
      行良好，偵查中自白犯行，犯後態度良好等一切情狀，認
      以緩起訴處分為適當，乃於96年12月14日以96年度偵字第
      34 19 6 號為緩起訴處分，並於處分書中載明緩起訴期間
      為1 年，異議人應在緩起訴期間內，向財團法人犯罪被害
      人保護協會台灣分會分3 期，每期支付1 萬2000元，共計
      3 萬60 0元，並經臺灣高等法院高雄分院檢察署於97 年1
      月17日處分確定在案，上開罰金且經受處分人已97年2 月
      26日繳納完畢等情，有臺灣高雄地方法院檢察署緩起訴書
      處分書及臺灣高等法院高雄分院檢察署處分書、第一銀行
      匯款申請書影本在卷可稽（原裁定5 頁、本院卷13、14頁
      ）。
（二）依上可知，受處分人前開違反刑事法律禁止規範之犯罪事
      實既已明確，僅因檢察官採取緩起訴處分之替代性刑事處
      遇手段，未將該案逕行起訴或聲請簡易判決處刑，致其後
      適用之刑事訴訟程序有所區別，然就受處分人負有包括支
      付一定金額予公庫之義務觀察，其如未能確實履行義務，
      依刑事訴訟法第253 條之3 第1 項第3 款之規定，受處分
      人將遭受撤銷緩起訴處分之不利益；反之，倘其確實遵守
      並履行緩起訴條件，除非合於刑事訴訟法第260 條所定情
      形之一，否則異議人即無再就同一案件遭受刑事訴追之虞
      。是以，檢察官所課以異議人之上開負擔，雖非「刑罰」
      ，但性質上可以說是實質的制裁，並且對受處分人之權利
      也造成影響，已產生實質刑罰之效果，而與不具任何制裁
      或處罰作用之不起訴處分，迥不相同。再者，行政罰法第
      26條第2 項既未將緩起訴處分列舉其中，本於「例外規定
      從嚴解釋」之法理，亦不應將條文中「不起訴處分」之範
      圍，擴及於性質並非完全相同之「緩起訴處分」（不起訴
      處分與緩起訴之用詞不相同，並無比附援引之問題，亦不
      能擴充解釋）。雖交通部95年7 月17日交路字第09500069
      86號函釋所稱，法務部行政罰法諮詢小組第1 次會議紀錄
      結論略以：緩起訴乃附帶條件的不起訴處分，亦即是不起
      訴的一種。惟行政罰法第26條第2 項乃例外得裁處行政秩
      序罰之補充規定，參諸該條文係將「不起訴處分」、「無
      罪」、「免訴」、「不受理」、「不付審理」等不能證明
      刑事被告犯罪或未曾使其實際接受刑罰之情形逐一臚列，
      顯然與該條第1 項所指發生處罰競合之前提要件不同，故
      明定有該條第2 項所列情形者，仍應依違反行政法上義務
      規定裁處。本件緩起訴處分既非不能證明行為人之犯罪事
      實，且有支付一定金額之實質處罰，自與上開行政罰法第
      26條第2 項列舉之不起訴處分等情形迥然有別，仍無從遽
      為比擬而為相同之處置。如若不然，則刑事被告如經法院
      循審判程序判處罰金或得以易科罰金之拘役或有期徒刑，
      均得以援用行政法罰第26條第1 項之規定，免於處以行政
      秩序罰之雙重不利益；至於藉由緩起訴處分而節省司法資
      源者，在基於實質懲罰目的而其財產權遭受剝奪之餘，卻
      仍需繳納一定金額之行政罰鍰，其結果勢必降低刑事被告
      接受緩起訴處分之意願，而與訂定緩起訴處分以替代繁複
      刑事審判程序之制度性機能相悖。
（三）本件受處分人因駕駛機車經測試結果有酒精濃度超過規定
      標準部分，因另犯刑法第185 條之3 酒醉駕車之公共危險
      罪，經臺灣高雄地方法院檢察署檢察官為緩起訴處分，並
      經臺灣高等法院高雄分院檢察署於97年1 月17日以97年度
      上職議字第452 號處分確定，依行政罰法第26條第1 項前
      段規定，即無再依道路交通管理處罰條例第35條第1 項第
      1 款裁處行政罰鍰之餘地，受處分人就此部分向原審聲明
      異議，非無理由，原審將原處分就此部分撤銷，另為受處
      分人不罰之諭知，認事用法，並無不當。
（四）臺灣高等法院暨所屬法院96年法律座談會刑事類提案第36
      號法律問題，就「按酒醉駕車行為，經酒測超過標準值者
      ，同時觸犯刑法第185 條之3 及道路交通管理處罰條例第
      35條第1 款。惟依行政罰法第26條規定：『一行為同時觸
      犯刑事法律及違反行政法上義務規定者，依刑事法律處罰
      之。但其行為應處以其他種類行政罰或得沒入之物而未經
      法院宣告沒收者，亦得裁處之。前項行為如經不起訴處分
      或為無罪、免訴、不受理、不付審理之裁判確定者，得依
      違反行政法上義務規定裁處之』。是倘行為人果因酒醉駕
      車行為遭緩起訴處分並附條件為捐款命令，行政機關是否
      不待緩起訴處分猶豫期間屆滿未經撤銷確定，即得對同一
      行為逕課予行政罰鍰？」討論結果，認為「行政機關不得
      對同一行為再課以行政罰鍰」，有上開法律座談會意見可
      參。
（五）抗告意旨雖另以：本件緩起訴處分僅屬一種特殊之處遇措
      施，並非刑罰，倘可認屬刑事法律規定之刑罰，依道路交
      通管理處罰條例第35條第8 項規定：「前項汽車駕駛人，
      經裁判確定處以罰金低於本條例第92條第3 項所訂最低罰
      鍰基準規定者，應依本條例裁決繳納不足最低罰鍰之部分
      。」，即不足額仍應依裁決予以繳納之適用一節，其所適
      用之法條依據為道路交通管理處罰條例第35條第8 項。然
      查本件97年4 月18日旗監違字第裁85- Ｚ000000000號裁
      決書，係以受處分人有酒精濃度超過規定標準之違規事實
      ，適用道路交通管理處罰條例第35條第1 項規定予以裁罰
      （原裁定11頁），並非依道路交通管理處罰條例第35條第
      8 項處理，因此就本件應否適用道路交通管理處罰條例第
      35 條 第8 項處理，即非本院所得審酌之範圍，併予敘明
      。另原裁定駁回受處分人關於吊扣駕駛執照12月，施以道
      安講習之處分並受處分人對此部分並未起抗告，即已確定
      ，附此敘明。
（六）綜上所述，本件原處分機關抗告為無理由，應予駁回。
據上論結，應依道路交通案件處理辦法第26條，刑事訴訟法第41
2 條，裁定如主文。
中    華    民    國    97    年    7     月    29    日
                  刑事第八庭    審判長法  官   李炫德
                                      法  官   郭玫利
                                      法  官   李政庭
以上正本證明與原本無異。
不得再抗告。
中    華    民    國    97    年    7     月    29    日
                                      書記官   吳福連


司法院資訊處製作；財團法人民間司法改革基金會備份。
